【裁判字號】    95,台上,632
【裁判日期】    950406
【裁判案由】    履行和解協議
【裁判全文】
最高法院民事判決              九十五年度台上字第六三二號
    上  訴  人  華達電器實業廠股份有限公司
    法定代理人  己 ○ ○
    訴訟代理人  黃 安 然律師
    被 上訴 人  甲 ○ ○
                乙 ○ ○
                丙 ○ ○
                丁 ○ ○
                戊○○○
    共      同
    訴訟代理人  何 啟 熏律師
上列當事人間請求履行和解協議事件，上訴人對於中華民國九十
三年十二月十四日台灣高等法院第二審判決（九十三年度上字第
三六三號），提起上訴，本院判決如下：
    主  文
原判決廢棄，發回台灣高等法院。
    理  由
查被上訴人丁○○係民國七十三年四月二十二日出生，有戶籍謄
本足憑，現為成年之人，已無併列其法定代理人之必要，合先敘
明。
本件被上訴人主張：坐落新竹市○○段二三二之六地號土地，為
上訴人與伊之被繼承人呂銘等三十餘人所共有，該土地於六十六
年間經台灣新竹地方法院（下稱新竹地院）以六十六年度訴字第
三五五號判決分割確定，除該二三二之六地號外，並增分出同段
二三二之八、之九、之十、之十一、之十二、之十三、之十四地
號，呂銘分得二三二之十一地號，面積一百七十二平方公尺（重
測改編為同市○○段七○九地號），上訴人則分得二三二之六地
號（重測改編為同段六九八地號，面積二千七百三十四．八一平
方公尺，約九十五．三三坪，嗣分割增出六九八之一、之二、之
三地號）。又上訴人與呂銘等人共有之另筆同市○○段二三二之
七地號土地，面積二千六百八十七平方公尺，亦於同年六月十四
日經同法院以六十六年度訴字第四八六號判決分割確定，呂銘分
得該判決分割圖所示七之部分（重測改編為同市○○段七二○地
號面積二十五平方公尺及同段七二六地號面積五十三平方公尺）
。同年五月一日上訴人與呂銘為交換其各自二三二之六、二三二
之七地號分得之土地，乃訂立和解協議書（下稱系爭協議書），
約定呂銘以其分得之光武段七○九地號（約五十二．○二坪）及
同段七二○、七二六地號（約二十三．五九五坪，但以八坪計）
，合計七十五．六二坪，而以六十坪計與上訴人分得之同段六九
八之三地號中之六十八坪即如第一審判決附圖（下稱附圖）二所
示編號Ａ部分交換，但呂銘需另以一坪新台幣（下同）五千元，
八坪計四萬元之價金補貼上訴人。呂銘已於八十九年間死亡，伊
為呂銘之繼承人，願以一坪六萬元，合計四十八萬元之價格補貼
，上訴人自應依約履行交換上開土地等情，爰依系爭協議書之約
定，求為命上訴人將附圖二所示編號Ａ部分土地為所有權移轉登
記與伊之判決。
上訴人則以：系爭協議書於六十六年五月一日簽訂，至八十一年
四月三十日止，被上訴人之請求權已因十五年間不行使而消滅。
被上訴人主張八十一年九月二十六日加註「本協議書繼續有效」
，雙方達成另一新之和解協議，並未舉證證明之。系爭協議書訂
立時，亦未經董事會決議及股東會同意，為屬無效。該協議書係
約定伊分割「約」六十八坪予呂銘，交換之坪數並未完全確定，
性質上僅係預約，仍需就已分割完成之土地另立本約。又依協議
書第一條約定，雙方交換之系爭二三二之七地號土地協議時並未
為分割，協議交換之停止條件尚未成就。且伊於被上訴人未為對
待給付前更得拒絕該給付等語，資為抗辯。
原審維持第一審所命被上訴人對待給付四十八萬元及將如第一審
判決附表（下稱附表）一所示土地為所有權移轉登記之同時如其
所聲明之判決，無非以：本件被上訴人主張之事實，有和解協議
書及附圖、民事判決影本、郵局存證信函及有加註之和解協議書
可憑，並經調閱八十一年度調字第二六號卷宗核閱無訛，而系爭
協議書所載之附圖「紅色」係指重測後六九八之三地號中之一部
，即附圖二所示Ａ部分，「黑色」部分係重測後七○九、七二○
、七二六地號土地，復為兩造所不爭，自堪信為真正。又系爭二
三二之七地號土地於簽訂系爭協議書時，雖未經法院判決分割共
有物確定，惟已達成呂銘應將二三二之七地號土地移轉二十二坪
予上訴人之協議，嗣二三二之七地號土地亦經新竹地院以六十六
年度訴字第四八六號判決分割共有物確定，呂銘因而分得二三二
之七地號土地面積七十五平方公尺，適與系爭協議書所載呂銘應
移轉該地號土地二十二坪予上訴人之約定相符，上訴人抗辯系爭
協議書所定之停止條件尚未成就云云，即不足採。另上訴人所為
系爭協議書為預約、未經董事會決議及股東會同意及時效已消滅
等節之抗辯，亦均乏依據。其次，呂銘與上訴人於八十一年九月
二十六日簽訂系爭協議書，約定每坪以五千元補貼價金，核與情
事變更原則之法定要件相符，爰審酌土地價格昇高、經濟狀況變
動造成原定補貼價金不敷上訴人繳納地價稅之損失，及被上訴人
因情事變更所得之利益暨其他實際情形，認上訴人請求調高補貼
金額為原協議額之五倍，要無不當，被上訴人並已表明以每坪六
萬元補貼，已逾原協議額之五倍，應以該增加給付之金額為據。
從而，被上訴人依系爭協議書之約定，請求上訴人於其給付四十
八萬元及將如附表一所示土地為所有權移轉登記之同時，將上開
附圖二所示編號Ａ部分土地為所有權移轉登記，為有理由，應予
准許等詞，為其判斷之基礎。
惟查上訴人就被上訴人主張系爭協議書所載之附圖「紅色」係指
重測後六九八之三地號中之一部，即附圖二所示Ａ部分，「黑色
」部分係重測後七○九、七二○、七二六地號土地之事實，業於
原審對被上訴人表示爭執，並提出上訴理由狀、準備書狀暨辯論
要旨狀分別辯稱：「系爭協議書內載交換土地係二三二之六及二
三二之七地號，後地號未分割，該二地號重測後為光武段六九八
、七二三地號，被上訴人主張之光武段七二○地號（重測前為埔
頂段二三二之五二地號）與本件何干？被上訴人主張之光武段七
二○、七二六、七○九地號，如何證明係協議書雙方約定之交換
土地」、「系爭協議書附圖『黑色』部分僅係重測後七○九地號
、並無七二○、七二六地號土地，第一審訴訟中被上訴人始突提
出七二○、七二六地號臨訟湊合」、「六十六年五月一日立約時
雙方僅就二三二之六地號約定交換，即由伊所有路邊五十二坪與
呂銘所有路邊一百七十二平方公尺為交換。除外，呂銘另要求伊
，其願以二三二之七地號土地內畸零地與伊之畸零地交換，此因
另約定祇『限在二十二坪內』，該協議書批明部分僅約定『紅色
』部分，至畸零地部分，因在該二三二之七地號內，基本原則係
路邊土地換路邊土地（該二三二之六地號），畸零地換畸零地（
該二三二之七地號）」各等語（分見原審卷三六、三七、三八、
四三、九三、一○一、一○四、一六二、一六三頁）。乃原審逕
認上訴人對之不爭執堪信為真正，已有認定事實不憑卷內所存資
料之違法。又依系爭協議書附圖黑色部分所載，亦祇顯示七○九
地號一筆，似無七二○、七二六地號（見一審卷一○頁背面），
核與被上訴人本件聲請調解時，僅聲請以其七○九地號（原埔頂
段二三二之七地號）與上訴人之六九八之三地號（原埔頂段二三
二之六地號）交換，及於第一審勘驗時亦祇就七○九地號為勘測
等情（分見同上卷六、一一、二二○、二二六頁）相符。觀之系
爭協議書復載明：「一、本協議書於法院土地共有物分割決定後
始生效。二、地號雙方所有坐落：新竹市○○段二三二之六、二
三二之七地號。(1)雙方於上開土地內互相交換，甲方（上訴人）
分割約六十八坪給乙方（呂銘），乙方分割六十坪給付甲方（23
2－6，五十二坪；之7，二十二坪1/3）」云云（見同上卷九頁）
，其中「雙方於上開土地內互相交換，甲方分割約六十八坪給乙
方，乙方分割六十坪給付甲方（232－ 6，五十二坪；之7，二十
二坪 1/3）」等句，究何所指？其真意是否指雙方就二三二之六
地號以五十二坪為範圍及二三二之七地號以二十二坪 1/3為限互
相交換？上訴人上開所辯是否全無足取？原審未遑詳為斟酌並進
一步深究，徒以雙方達成呂銘將二三二之七地號土地移轉二十二
坪予上訴人之協議，嗣該地號土地經判決分割確定，呂銘分得二
三二之七地號土地面積七十五平方公尺，與協議書所載呂銘應移
轉該二十二坪予上訴人相符等由，遽行臆定被上訴人上述主張交
換土地標的之範圍為真實，進而為上訴人不利之論斷，亦有可議
。兩造協議交換土地之標的事實既尚欠明瞭，本院自無從為法律
上之判斷。上訴論旨，執以指摘原判決不當，求予廢棄，不能認
為無理由。
據上論結，本件上訴為有理由。依民事訴訟法第四百七十七條第
一項、第四百七十八條第二項，判決如主文。
中    華    民    國  九十五  年    四    月    六    日
                      最高法院民事第八庭
                          審判長法官  朱  建  男
                                法官  顏  南  全
                                法官  許  澍  林
                                法官  鄭  傑  夫
                                法官  蘇  清  恭
      本件正本證明與原本無異
                                      書  記  官
中    華    民    國  九十五  年    四    月   十七   日
                                                Ｒ


司法院資訊處製作；財團法人民間司法改革基金會備份。
